【裁判字號】    94,重上更(一),79
【裁判日期】    950328
【裁判案由】    返還墊款等
【裁判全文】
臺灣高等法院民事判決              94年度重上更(一)字第79號
上  訴  人  乙○○
            甲○○
            丙○○
            丁○○
共      同
訴訟代理人  景熙焱律師
複代理人    胡美慧律師
被上訴人    太平洋建設股份有限公司
法定代理人  戊○○
訴訟代理人  己○○
當事人間返還墊款等事件，上訴人對於中華民國91年5月14日臺
灣臺北地方法院90年度重訴字第854號第一審判決提起上訴，經
最高法院第一次發回更審，本院於95年3月14日言詞辯論終結，
判決如下：
    主  文
原判決除確定部分外，關於(一)主文第一項命上訴人給付超過應連
帶給付被上訴人新台幣佰拾萬仟佰拾元及其中新
台幣壹佰陸拾陸萬陸仟陸佰陸拾陸元伍角自民國75年11月25日起
，其中新台幣壹佰陸拾陸萬陸仟陸佰陸拾陸元伍角自民國75年12
月31日起，均至清償日止，按年息百分之5計算利息部分；(二)主
文第二項命上訴人給付超過應連帶給付被上訴人新台幣貳佰伍拾
陸萬仟壹佰肆拾柒元及自民國85年9月20日起至清償日止，按
年息百分之5計算利息部分；暨上開(一)、(二)部分假執行之宣告及
該訴訟費用之裁判均廢棄。上開廢棄部分，被上訴人在第一審之
訴及假執行之聲請均駁回。
其餘上訴駁回。
第一、二審及發回前第三審訴訟費用除確定部分外，由被上訴人
負擔5分之1，餘由上訴人連帶負擔。
    事實及理由
甲、程序方面：
    按訴之變更或追加，非經他造同意，不得為之。但第255條
    第1項第2款至第6款情形，不在此限。訴狀送達後，原告固
    不得將原訴變更或追加他訴，但如請求之基礎事實同一者，
    不在此限，民事訴訟法第446條第1項及255條第1項第2款分
    別定有明文。本件被上訴人於原審起訴請求上訴人「連帶」
    給付，經本院前審將命上訴人「連帶」給付駁回確定。被上
    訴人於本院更審中，對上訴人之被繼承人林張麥花應負擔之
    9分之1部分，上訴人本於繼承關係應連帶負責，乃追加上訴
    人就其等之被繼承人林張麥花應負擔之9分之1部分，上訴人
    應負連帶責任。被上訴人請求之基礎事實同一，依民事訴訟
    法第446條第1項、第255條第1項第2款之規定，上訴人追加
    請求，程序自屬合法。合先敘明。
乙、實體部分：
一、本件被上訴人主張：原審共同被告陳兩維、張孫宇、陳昭宏
    、林吉男及訴外人高文振等5人（下稱陳兩維等5人）於民國
    75年11月19日與伊簽訂合建契約書（下稱系爭合建契約書）
    ，約定由伊出資在陳兩維等5人所有坐落台北縣新店市○○
    ○段七張小段642地號土地（下稱系爭土地）上興建房屋，
    並按比例分得房屋，伊於簽約時並交付陳兩維等5人保證金
    新台幣（下同）3,000萬元。嗣高文振將系爭土地所有權讓
    與他人，伊乃於83年11月5日與陳兩維、張孫宇、陳昭宏、
    林吉男及其餘原審共同被告林義忠、林凱若、林世忠、林陳
    舜玉，暨上訴人之被繼承人林張麥花等9人（下稱陳兩維等9
    人），再簽訂合作契約書修正協議書（下稱系爭修正協議書
    ），延續原合作基地Ｂ、Ｃ二區之系爭合建契約。惟伊取得
    建造執照並申報開工後，卻因陳兩維等9人所提供據以規劃
    設計之實測圖與現況相差4公尺，並於基地內舖設占地約2公
    尺寬之自來水管而無法依核准圖說施作，伊又於85年8月9日
    與陳兩維等9人簽訂協議書（下稱系爭協議書）；約定由陳
    兩維等9人及王義風建築師負責申請辦理變更設計，詎陳兩
    維等9人遲未依系爭協議書完成變更設計，經伊催告陳兩維
    等8人（林張麥花除外，下同）及林張麥花之繼承人即上訴
    人（下稱陳兩維等12人）於88年12月20日前完成變更設計，
    亦未遵期履行，伊乃發函解除系爭合建契約，依民法第259
    條之規定，伊自得請求陳兩維等12人返還保證金。又依系爭
    修正協議書第4條之約定，「涵煙翠」、「藍天地」基地之
    外水、外電工程費用（含水池所用之土地款）應由陳兩維等
    人負擔，而自83年3月25日起至85年9月20日止，伊共墊付
    2,306萬8,326元（下稱系爭外水、外電費用），亦得請求陳
    兩維等12人返還等情，爰依不當得利之法律關係，求為命上
    訴人與陳兩維等8人連帶給付5,306萬8,326元及其中3,000萬
    元自75年11月21日起、其餘2,306萬8,326元自85年9月20日
    起，均至清償日止，按年息百分之5計算利息之判決（原審
    為被上訴人勝訴之判決。而原判決所命給付超過上訴人應連
    帶給付被上訴人333萬3,333元本息及256萬3,147元本息部分
    （即第三審發回部分），經歷審分別為准、駁判決後已確定
    ）。並答辯聲明：上訴駁回。
二、上訴人則以：被上訴人於83年11月5日始將先前所交付之
    3,000萬元移作保證金之用，被上訴人請求自75年11月21日
    起計息，自屬無據。上訴人等4人係林張麥花之繼承人，僅
    須連帶負擔9分之1；又被上訴人墊付之系爭外水、外電費用
    2,306萬8,326元本息部分，上訴人等4人亦僅須負擔9分之1
    等語，資為抗辯。並上訴聲明：(一)原判決除確定部分外，關
    於1.主文第一項命上訴人連帶給付超過333萬3,333元及自83
    年11月5日起至清償日止之利息。2.主文第2項命上訴人連帶
    給付超過256萬3,147元及自85年9月20日起至清償日止之利
    息及假執行之宣告均廢棄。(二)上開廢棄部分，被上訴人在第
    一審之訴及假執行之聲請均駁回。
三、兩造不爭執事項：
    陳兩維等9人應共同給付被上訴人3,000萬元，上訴人就上開
    金額於其等之被繼承人林陳麥花應負擔之責任，即9分之1之
    範圍內，本於繼承關係負連帶清償之責。陳兩維等9人應共
    同給付被上訴人系爭外水、外電2,306萬8,326元及自85年9
    月20日起至清償日止，按年息百分之5計算之利息，上訴人
    僅須就上開金額於其等之被繼承人林陳麥花應負擔之責任，
    即9分之1之範圍內，本於繼承關係負連帶清償之責等事實，
    為兩造所不爭執（見本院更(一)卷第75頁之筆錄、第45頁之書
    狀），並有合建契約書、現金轉帳傳票、合作契約書修正協
    議書及協議書可證（見原審卷第23頁至第34頁），堪信為真
    實。
四、本件經依民事訴訟法第463條準用同法第270條之1第1項第3
    款規定，整理並協議簡化爭點後，兩造同意就本院94年12月
    19日準備程序中，兩造協議簡化之爭點為辯論範圍。本件兩
    造之爭點為：系爭之保證金，其利息應自何時起算？
    （見本院更(一)卷第75頁之筆錄）茲分述如下：
    (一)按契約解除時，由他方所受領之給付物，應返還之；受領
      之給付為金錢者，應附加自受領時之利息償還之，民法第
      259條第1、2款分別定有明文。
    (二)被上訴人主張系爭之保證金，其利息應自上訴人受領系爭
      支票時即75年11月21日起算，縱認利息起算日不應為交付
      支票之日，亦應分別自該三紙支票之到期兌現日起算等語
      。上訴人則抗辯系爭保證金係雙方於83年11月5日簽訂合
      作契約修正協議書時始移作保證金云云。查系爭合建契約
      第7條約定：「本約合作之土地甲方（指上訴人及原審其
      餘被告）同意另作土地買賣契約書（壹式份，以符銀行
      貸款之要求）將合作範圍內之土地全部先行移轉至乙方（
      指被上訴人）名下，以利乙方向銀行申請貸款並先墊付新
      台幣壹億伍千萬元整予甲方。『不另給付保證金』。上述
      甲方取得之貸款（其中新台幣壹億貳仟萬元整，甲方同意
      按年利率7.25%負擔利息及費用迄至清償銀行貸款為止，
      另新台幣仟萬元整部分之利息與費用由乙方負擔）。…
      …。此貸款之償還甲方同意以合作共同銷售甲方分得部分
      優先扣除之（新台幣壹億貳仟萬元整俟銀行核撥後支付，
      簽訂本約時乙方先行給付新台幣仟萬元整）」（見本院
      更(一)卷第48頁、第49頁之契約書），足證系爭合約係約定
      上訴人及原審其餘被告負有先移轉土地予被上訴人之義務
      ，被上訴人則負有以系爭土地向銀行貸款，並將貸款所得
      金額墊付上訴人之義務，並約定雙方就系爭貸款利率費用
      之分擔比例，並無關於保證金之約定，亦未載明3,000萬
      元為合建契約之保證金。且系爭合建契約第7條既已約定
      「不另給付保證金」，縱系爭契約第16條、第17條有關一
      方違反約定時，他方應退還保證金或加倍退還保證金之約
      定（見本院更(一)卷第50頁之契約書），亦無法證明3,000
      萬元即為系爭合建契約之保證金。
    (三)又系爭契約之修正協議書第2條約定：「合作契約書第7條
      修正為甲方（指上訴人及原審其餘被告）僅收受乙方（指
      被上訴人）前交之新台幣仟萬元移作ＢＣ區基地保證金
      外，甲方同意乙方不必利用土地再辦貸款新台幣壹億貳仟
      萬與甲方，甲方亦不必將土地移轉與乙方名下，以簡化手
      續」等語（見原審卷第31頁之修正契約書），足證兩造約
      定免除上訴人移轉土地之義務，亦免除被上訴人向銀行貸
      款之義務，並將3,000萬元移作保證金之用。是上訴人抗
      辯3,000萬元於83年11月5日始轉作保證金等語，應屬可信
      。
    (四)又系爭合建契約因上訴人之被繼承人林陳麥花及原審其餘
      被告給付遲延，已由被上訴人合法解除，此為上訴人所不
      爭執。被上訴人主張系爭合建契約既已合法解除，上訴人
      之被繼承人林陳麥花及原審其餘被告受領之3,000萬元保
      證金為無法律上原因而受有利益，伊自得依民法第179條
      及民法第259第1款、第2款之規定，請求上訴人就其被繼
      承人林陳麥花應負擔部分，本於繼承關係連帶給付，並附
      加自受領時即75年11月21日起算之利息等語。查上訴人之
      被繼承人林陳麥花及原審其餘被告係於75年11月21日受領
      被上訴人依約給付之3,000萬元支票，而被上訴人所給付
      之3,000萬元，既係以三紙支票為支付工具，而其票載發
      票日分別為75年11月25日（有2紙，其中1紙為1,488萬元
      ，另1紙為12萬元，合計為1,500萬元）及同年12月31日（
      有1紙），並於各發票日兌現（見本院更(一)卷第23頁之書
      狀），雙方對此亦不爭執，應認3,000萬元在三紙支票提
      示兌現時，始為上訴人之被繼承人林陳麥花等人之受領時
      。而被上訴人既已合法解除系爭合建契約，故縱上訴人之
      被繼承人林陳麥花等人受領之3,000萬元性質由原合建契
      約之墊款轉為修正契約之保證金，仍係無法律上原因，受
      有利益，與3,000萬元之給付性質為何無涉。是上訴人抗
      辯3,000萬元係於83年11月5日始轉作保證金，故伊縱應返
      還保證金，其利息亦應自83年11月5日起算云云，殊不足
      取。被上訴人主張3,000萬元其中1,500萬元（2紙支票之
      總合）之利息，應自系爭支票票載發票日75年11月25日起
      算，其餘1,500萬元之利息應自系爭支票票載發票日75年
      12月31日起算，自屬可取。而上訴人僅須於其等之被繼承
      人林陳麥花應負擔之責任，即9分之1之範圍內，本於繼承
      關係負連帶清償之責，即連帶負擔333萬3,333元。則其中
      166萬6,666元5角，該部分利息應自支票票載發票日75年
      11月25日起算；其餘166萬6,666元5角，該部分利息應自
      支票票載發票日75年12月31日起算。
    (五)末查上訴人返還2,306萬8,326元之水電費用之義務，既本
      於繼承關係而來，其等所負義務即應以其被繼承人林張麥
      花之責任為限，而系爭合建契約書及修正協議書既無連帶
      責任之約定，且未區分原審其餘被告陳兩維、張孫宇、陳
      昭宏、林吉男、林義忠、林凱若、林世忠、林陳舜玉及上
      訴人之被繼承人林張麥花等9人之權利及義務，林張麥花
      自應與陳兩維等8人負共同返還水電費用之責任（即每人9
      分之1），則上訴人4人應連帶負擔之水電費用應為256萬
      3,147元（其計算式為：23,068,326x1/9=2,563,147，元
      以下4捨5入）。
五、綜上所述，被上訴人依據民法第259條及民法第179條之規定
    ，請求上訴人連帶給付333萬3,333元及其中166萬6,666元5
    角自75年11月25日起；其餘166萬6,666元5角自75年12月31
    日起；暨另應連帶給付256萬3,147元及自85年9月20日起；
    均至清償日止，按年息百分之5計算之利息部分，自屬正當
    應予准許；至超過上開部分之請求，非屬正當，即屬不應准
    許。從而原審就上開不應准許部分，所為上訴人敗訴之判決
    ，尚有未洽，上訴論旨指摘原判決此部分不當，求予廢棄改
    判，為有理由。就上開應予准許部分，所為上訴人敗訴之判
    決，並無不合，上訴論旨指摘原判決此部分不當，應予廢棄
    改判，為無理由，應駁回其上訴。
六、至兩造其餘之攻擊或防禦方法及所用之證據，經本院斟酌後
    ，認為均不足以影響本判決之結果，爰不逐一論列，併此敘
    明。
七、據上論結，本件上訴為一部有無理由，一部無理由，依民事
    訴訟法第450條、第449條第1項、第79條、第85條第2項，判
    決如主文。
中    華    民    國    95    年    3     月    28    日
                  民事第七庭  審判長法  官  鄭三源
                                    法  官  黃嘉烈
                                    法  官  王聖惠
正本係照原本作成。
上訴人如不服本判決，應於收受送達後20日內向本院提出上訴書
狀，其未表明上訴理由者，應於提出上訴後20日內向本院補提理
由書狀（均須按他造當事人之人數附繕本）上訴時應提出委任律
師或具有律師資格之人之委任狀；委任有律師資格者，另應附具
律師資格證書及釋明委任人與受任人有民事訴訟法第466條之一
第一項但書或第二項（詳附註）所定關係之釋明文書影本。
被上訴人不得上訴。
中    華    民    國    95    年    3     月    30    日
                                    書記官  陳樂觀
附註：
民事訴訟法第四百六十六條之一（第一項、第二項）：
對於第二審判決上訴，上訴人應委任律師為訴訟代理人。但上訴
人或其他法定代理人具有律師資格者，不在此限。
上訴人之配偶、三親等內之血親、二親等內之姻親，或上訴人為
法人、中央或地方機關時，其所屬專任人員具有律師資格並經法
院認為適當者，亦得為第三審訴訟代理人。


司法院資訊處製作；財團法人民間司法改革基金會備份。
